【裁判字號】    95,台上,2532
【裁判日期】    951116
【裁判案由】    租佃爭議
【裁判全文】
最高法院民事判決            九十五年度台上字第二五三二號
上  訴  人  甲○○
訴訟代理人  吳雄仁律師
被 上訴 人  乙○○
訴訟代理人  周志峰律師
上列當事人間因租佃爭議事件，上訴人對於中華民國九十五年三
月二十九日台灣高等法院台中分院第二審判決（九十四年度上字
第四○○號），提起上訴，本院判決如下：
    主  文
上訴駁回。
第三審訴訟費用由上訴人負擔。
    理  由
本件被上訴人主張：伊於民國八十一年一月八日起，將所有坐落
台中縣大里市○里段七四七地號、面積零點一三一六公頃、地目
「田」之土地（下稱系爭土地）出租予上訴人種植花木，租期至
八十六年一月七日止。詎上訴人承租後，旋在系爭土地上興建如
第一審判決附圖（下稱附圖）Ａ、Ｂ部分所示之建物（下稱系爭
建物）供倉庫及住家使用，且在系爭土地上鋪設水泥地面放置盆
栽、器具，未自任耕作，有違耕地三七五減租條例（下稱減租條
例）第十六條第一項之規定，依同條第二項規定，系爭土地租約
應屬無效，伊即得收回土地。爰求為命上訴人將系爭建物拆除，
並除去地上物，交還系爭土地予伊之判決。
上訴人則以：被上訴人因兩造間之租佃爭議，前於八十九年間以
伊將部分土地建屋充作廟宇（按應係供農作用途之倉庫），違背
耕地使用目的為由，訴請伊拆屋還地，歷經三審判決被上訴人敗
訴確定。其再以伊「搭建鐵皮屋作為倉庫使用，係不自任耕作」
，提起本件訴訟，即違一事不再理之原則。又系爭土地曾因實施
都市計畫編定為非農業區，兩造間之租賃關係自斯時起已非耕地
租賃，應無減租條例之適用。況伊種植花木須放置肥料等物，經
徵得被上訴人同意，於八十一年一月中旬搭建系爭建物，被上訴
人始終知情而未異議，其事後猶以伊未經允許興建系爭建物，係
不自任耕作，據以主張兩造間之租約為無效，訴請伊拆屋還地，
其權利之行使，亦有悖誠信原則等語，資為抗辯。
原審斟酌全辯論意旨及調查證據之結果，以：民事訴訟法第四百
條第一項所謂一事不再理之原則，乃指除別有規定外，同一事件
之訴訟標的已有確定之終局判決者，不得更行起訴而言。若確定
判決以程序上理由認原告之訴為不合法而駁回，並未就為訴訟標
的之法律關係予以裁判者，應無上揭法條規定之既判力，當事人
即非不得更行起訴。查兩造間因系爭土地租佃爭議，被上訴人固
曾兩度訴請上訴人拆屋還地（台灣台中地方法院〔下稱台中地院
〕八十六年度重訴字第六九號、八十九年度訴字第二二○○號）
，惟分別經歷審法院以被上訴人就系爭土地租佃爭議，未聲請該
管耕地租佃委員會調解、調處即逕行起訴，不備起訴之法定程式
；及被上訴人依減租條例第十九條規定請求收回系爭耕地，非屬
普通法院審判之權限，其起訴程式於法未合為由，均於程序上為
被上訴人敗訴之判決確定，有該二事件歷審判決為憑，依上說明
，即不生既判力，被上訴人更行起訴提起本件訴訟，自屬合法。
次依兩造不爭執之系爭土地租賃契約（下稱租約），第四條第一
項約定「本土地係供種花木」，及系爭土地登記簿謄本記載，系
爭土地之地目為田，自六十九年起即編定為特定農業區農牧用地
迄今，足認兩造間之系爭土地租賃，係屬耕地租賃，有減租條例
之適用。上訴人抗辯：該土地曾一度變更為非農業區情事，難認
為實在。證人賴武雄於原法院另件八十七年度重上更(一)字第一六
號（按台中地院八十六年度重訴字第六九號）審理時證稱兩造所
訂租約真意為一般租賃云云，亦不足採。參酌減租條例第十六條
第一項、第二項明定「承租人應自任耕作，並不得將耕地全部或
一部轉租他人。承租人違反前項規定時，原訂租約無效，得由出
租人收回自行耕種或另行出租。」之旨，所謂承租人應自任耕作
，係指承租人應以承租之土地供自己從事耕作之用而言；如承租
人以承租之土地建築房屋居住或供其他非耕作之用者，均不在自
任耕作之列，應構成同條第二項所定原訂租約無效之原因。是以
上訴人既在系爭土地上興建如附圖所示Ａ、Ｂ部分之鐵架烤漆板
建物，Ａ部分供上訴人放置花藝材料、肥料之倉庫使用；Ｂ部分
供上訴人全家居住使用，其前側為客房兼神明廳、後側為廚房及
三間臥室；其他土地臨德芳路部分，地上鋪有水泥，放置馬拉巴
栗、九重葛等，均非直接種植於地面；僅北側種有少許欖仁樹，
有第一審勘驗筆錄、照片等可稽，且為兩造所不爭。上訴人復自
認其在花市經營園藝資材買賣，可徵上訴人使用系爭土地之主要
目的，係在供放置盆栽及全家居家使用。依前揭說明，上訴人所
為顯屬「不自任耕作」，已構成減租條例第十六條第二項之租約
無效原因，被上訴人請求收回系爭土地，自屬有據。至上訴人辯
稱被上訴人同意其搭建上開建物一節，為被上訴人所否認，上訴
人舉其弟林辰坤為證人，所述本有偏頗之虞，況林辰坤證述被上
訴人尚提醒上訴人僅能搭建平房，不得過高等語，顯與兩造租約
約定「本土地係供種花木，不得變相或非法使用」不符，縱被上
訴人知悉上訴人搭建系爭建物，亦難憑認其係事先同意。參以上
訴人搭建非屬農舍而係供住家及倉庫使用之系爭建物，面積共達
○點○三○七公頃，幾占系爭土地四分之一，有悖於兩造租約之
約定等情，益見上訴人抗辯：被上訴人事先同意建屋，嗣再主張
租約無效，顯未依誠信原則行使權利云云，均不可採。被上訴人
以上訴人不自任耕作，兩造間之系爭土地租約已歸無效，請求上
訴人將系爭土地上如附圖Ａ、Ｂ所示之建物拆除，並除去地上物
，交還土地，為有理由，應予准許。為原審心證之所由得，因而
維持第一審所為被上訴人勝訴之判決，駁回上訴人之上訴，經核
於法洵無違誤。依證人林辰坤證稱「被告（即上訴人）蓋鐵皮屋
時，原告（即被上訴人）天天都有在現場出入，『應該』知道被
告在蓋鐵皮屋，我曾經聽過原告跟被告說蓋的房子不要太高，『
可見』原告有同意被告蓋鐵皮倉庫，……」等語（一審卷八二至
八三頁），原審未採為上訴人所辯被上訴人同意其搭建（供住家
及倉庫使用之）系爭建物之有利證明，尚無違採證法則。上訴意
旨，徒就原審取捨證據、認定事實及解釋契約之職權行使，暨其
他贅述之意見，指摘原判決為不當，聲明廢棄，非有理由。
據上論結，本件上訴為無理由。依民事訴訟法第四百八十一條、
第四百四十九條第一項、第七十八條，判決如主文。
中    華    民    國  九十五  年  十一    月   十六   日
                      最高法院民事第四庭
                          審判長法官  蘇  茂  秋
                                法官  陳  碧  玉
                                法官  王  仁  貴
                                法官  劉  靜  嫻
                                法官  謝  正  勝
      本件正本證明與原本無異
                                      書  記  官
中    華    民    國  九十五  年  十一    月  二十九  日
                                                     Ｒ


司法院資訊處製作；財團法人民間司法改革基金會備份。
